臺灣板橋地方法院民事判決　　　　　　 100年度訴字第1039號
原　　　告　丙○○
　　　　　　乙○○
共　　　同
訴訟代理人　洪貴律師
　　　　　　陳俊文律師
被　　　告　甲○○
訴訟代理人　黃文明律師
上列當事人間請求塗銷抵押權等事件，經本院於民國100 年8 月
2 日言詞辯論終結，判決如下：
    主  文
原告之訴駁回。
訴訟費用由原告負擔。
    事實及理由
一、原告主張：
（一）緣原告丙○○與乙○○於民國84年4 月3 日結婚，原告2
      人因細故於92年1 月6 日離婚，旋即重修舊好，與3 名子
      女繼續共同生活，實與一般夫妻無異。而原告丙○○於97
      年4 月間認識被告進而交往，然二人交往期間，白天住進
      原告丙○○之套房內，晚上則各自回到其家中生活，被告
      每個月都會向原告丙○○借錢，以支付被告小孩學費和生
      活開銷。因被告予取予求，導致原告丙○○不堪負擔，曾
      要求與被告分手並請償還金錢，被告語帶威脅要發黑函或
      告訴原告乙○○此事，並於99年9 月30日威脅原告丙○○
      簽定協議書。嗣99年10月27日深夜，原告丙○○發現被告
      與男子到丁○○汽車旅館繳錢欲開房間，被告即向原告丙○○認錯，隔天即親自書立塗銷債權證明書，表示願意無
      條件塗銷先前協議書設定之抵押權登記。又原告丙○○發
      現事態嚴重，遂於99年11月3 日以國史館郵局第767 號、
      99年11月10日、30日臺北古亭郵局第1819號、第1937號存
      證信函，函催被告該協議書違背公序良俗無效，請予塗銷
      新北市三重區○○○路13號4 樓房屋（以下簡稱：系爭房
      屋）新臺幣（下同）5,000,000元之抵押權登記，惟被告
      以99年11月4日臺北中山郵局第2079號、士林地方法院郵
      局第934號存證信函拒絕塗銷抵押權設定。另原告2人已於
      99 年12月8日辦理結婚登記，原告丙○○並於同日將系爭
      房屋移轉所有權予原告乙○○。
（二）「甲、乙雙方彼此承諾日後不再與第三者交往、出遊、結
      婚或其他足以破壞雙方感情之不當行為」、「甲方同意提
      供名下坐落於新北市三重區○○○路13號4樓之房屋供乙
      方辦理本金500萬元、為期10年之抵押權設定登記。甲方
      並同意於雙方持續履行本協議10年後，若仍未與乙方結婚
      時，願將上開不動產無條件過戶予乙方」、「乙方同意不
      破壞甲方目前之家庭現狀，除經甲方同意或陪同外，乙方
      不得擅自與其他男、女朋友聯繫、交往」，上述協議書第
      1 條、第3條、第4條定有明文。查本件協議書簽訂前提係
      原告丙○○及被告茲為白頭偕老共渡此生，雙方互負有如
      夫妻般之忠貞義務。惟上開約定實有侵害人性尊嚴，以限
      制個人感情、婚姻自由之目的，而約定給付金錢，顯然以
      金錢凌駕於個人感情、婚姻自由權利，有違善良風俗，故
      以違背善良風俗之方法作為約定給付金錢之條件，亦屬無
      效。故協議書所示之債權不存在，擔保該債權之系爭抵押
      權亦失所附麗，而屬無效，則原告乙○○自得依民法第
      767 條第1項中段之規定，請求被告塗銷該抵押權登記。
（三）再查，被告威脅原告丙○○要告知乙○○二人關係之事，
      要求原告丙○○簽下99年9月30日之協議書。該協議書內
      容開宗說明「丙○○、甲○○茲為白頭偕老共渡此生，彼
      此協議雙方各自之權利義務如下」，並且第1條約定「雙
      方彼此承諾日後不再與第三者交往、出遊、結婚或其他足
      以破壞雙方感情之不當行為」等語，使原告丙○○錯誤以
      為被告是真心共度此生，被告甚至簽立一張5,000,000元
      本票乙紙，以示其真心。未料待原告丙○○將名下房屋設
      定抵押權予被告後，被告即與另名男子至賓館尋歡，足見
      被告自始詐騙原告丙○○簽下協議書，則原告丙○○因被
      脅迫、詐欺而為意思表示，並依民法第92條前段規定，撤
      銷99年9月30日所為簽立該協議書之意思表示。故系爭協
      議書所示之債權既不存在，擔保該債權之抵押權自屬消滅
      ，系爭房地現所有權人即原告乙○○依民法第767條第1項
      中段規定，請求被告塗銷該抵押權登記。
（四）又查，被告基於系爭協議書第1條、第4條約定，對原告丙○○負有情感忠貞之義務，屬於附負擔之贈與。而原告丙○○已履行系爭協議書第2條之抵押權設定，但被告因與
      其他男子上賓館遭原告丙○○發現，被告不履行情感忠貞
      之負擔，原告丙○○自得依民法第412條第1項規定，撤銷
      系爭協議書之贈與契約及本件抵押權設定。故本件抵押權
      既已不存在，原告乙○○依民法第767條第1項中段規定，
      請求被告塗銷該抵押權登記，核屬合法有據。
（五）聲明：1.確認被告就坐落新北市三重區○○○段663 地號
      ，設定權利範圍1/4 之土地，暨其上建號新北市三重區○○○段1206號、門牌號碼新北市三重區○○○路13號4 樓
      ，設定權利範圍為全部之建物，於99年10月4 日向新北市
      三重地政事務所設定登記（收件字號：重登字第235340號
      ），擔保債權額5,000,000元之抵押權所擔保之債權不存
      在；2.被告應將前項抵押權登記塗銷。
二、被告則以下開情詞置辯：
（一）查原告丙○○於97年間與被告認識交往，並一再表示將與
      被告白頭偕老，雙方於98年間同居於原告丙○○所有系爭
      房屋，雙方關係親密遠甚於一般夫妻。原告丙○○以其為
      免傷害其未成年子女心理，致須與其前妻即原告乙○○仍
      暫時維持一形式上完整家庭關係為由，商請被告仍與其維
      持白天同居，晚上則各自返家照顧子女之現狀，並承諾其
      仍將克盡一家之主之責任，負起照顧被告及家人日後生計
      之義務，雙方始於99年9 月30日共同簽立系爭協議書。經
      核雙方協議及簽立系爭協議書之過程，絕無原告空言誣衊
      遭被告要脅、詐欺之事實，則原告自無依民法第92條規定
      撤銷系爭協議書。
（二）系爭協議書所載各項協議實未違任何公序良俗，難認系爭
      協議書悉屬無效：
  １、查原告丙○○與被告基於白頭偕老共渡此生之目的，於協
    　議書第1條所載「彼此承諾日後不再與第三者交往、出遊
      、結婚或其他足以破壞雙方感情之不當行為」等語，實係
      立約雙方互負忠貞義務之約定。衡之一般雖無婚姻之名，
      惟有夫妻關係之實之長期同居之世俗男女間，於互許終身
      後，當須彼此互負忠貞義務，不得再與第三者交往、出遊
      、結婚等足以破壞雙方感情之行為，誠屬一般世俗理應規
      範之道德標準。故雙方於系爭協議書第1條協議內容，除
      符合一般世俗社會既有之道德規範外，更顯與由單方承諾
      上開情事，資為他方給付金錢或財產之對價之情節有間，
      難認上開協議內容有何違反公序良俗之情事，當非無效。
　２、再查，協議書第3 條所載「甲方同意提供名下坐落於新北
      市三重市○○○路13號3 樓之房屋供乙方辦理本金500 萬
      元、為期10年之抵押權設定登記。甲方並同意於雙方持續
      履行本協議10年後，若仍未與乙方結婚時，願將上開不動
      產無條件過戶予乙方，所需過戶之稅、費由甲方負擔」等
      語，實已明確揭示原告丙○○提供上開不動產為被告設定
      抵押權，並簽發本票為債權憑證等項，端在擔保原告丙○○履行系爭協議書所載義務之履行，核其內容顯與公序良
      俗無違外，茲因原告丙○○於簽立協議書後，實際並未履
      行有關約定照料被告及被告家人生活之義務，致已明顯違
      約。被告當得依協議書第3 條約定，請求原告丙○○給付
      5,000,000元，並拍賣系爭抵押物以實現債權，足認系爭
      抵押債權核屬存在。至於協議書第4條之約定，端在拘束
      被告不得為所載之各項作為，難認有反何公序良俗之處外
      ，更與原告本件請求事項毫無關聯。
　３、又查，原告丙○○另空言指陳被告與第三人至賓館尋歡，
      除顯乏實據外，另觀原告丙○○於上開期日後仍續與被告
      同居一室，另共赴戊○洗溫泉，並每日持續傳送十數通親
      密簡訊予被告等事實，益證原告所陳無一屬實。又原告所
      提99年10月28日塗銷債權證明，核其內所載「如本人甲○○和第三者再聯絡被男方發現以及男方的家裡之人干涉女
      方之生活，願無條件塗銷……」等語，亦與原告主張99年
      10月27日夜晚發生之情事無涉，則原告丙○○主張被告同
      意無條件塗銷系爭抵押權登記一節，顯乏實據。
（三）末查，原告為履行照顧被告及其家人允諾之任何財產上之
      給付或提供系爭不動產為擔保，甚或因違反協議書約定之
      各款義務，致須給付被告5,000,000元款項等約定，核其
      性質，顯與民法第406條所訂「一方以自己之財產無償給
      與他方，他方允受」之贈與契約有間。且觀系爭協議書第
      3 條約定內容，更無附加被告應負何忠貞義務為其附帶條
      件外，更乏無明確證據足認被告有何違反忠貞義務之情事
      存在。故原告丙○○主張依民法第408條第1項規定，撤銷
      系爭協議書一節，自屬無據。
（四）聲明：原告之訴駁回。
三、原告主張原告丙○○與乙○○於84年4月3日結婚，嗣原告2
    人於92年1月6日離婚，於99年12月8日復辦理結婚登記，原
    告丙○○並於同日將系爭房屋移轉所有權予原告乙○○，而
    原告丙○○於97年4月間認識被告進而交往，嗣於99年9月30
    日簽定協議書，約定「甲（即原告丙○○）、乙（即被告）
    雙方彼此承諾日後不再與第三者交往、出遊、結婚或其他足
    以破壞雙方感情之不當行為」、「甲方同意提供名下坐落於
    新北市三重區○○○路13號4樓之房屋供乙方辦理本金500萬
    元、為期10年之抵押權設定登記。甲方並同意於雙方持續履
    行本協議10年後，若仍未與乙方結婚時，願將上開不動產無
    條件過戶予乙方」、「乙方同意不破壞甲方目前之家庭現狀
    ，除經甲方同意或陪同外，乙方不得擅自與其他男、女朋友
    聯繫、交往」等情，為被告所不爭執，並有戶籍謄本、協議
    書等件在卷可參，是原告前開之主張，堪信為真實。
四、再原告復主張本件協議書簽訂前提係原告丙○○及被告茲為
    白頭偕老共渡此生，雙方互負有如夫妻般之忠貞義務，惟上
    開約定實有侵害人性尊嚴，以限制個人感情、婚姻自由之目
    的，而約定給付金錢，顯然以金錢凌駕於個人感情、婚姻自
    由權利，有違善良風俗，故以違背善良風俗之方法作為約定
    給付金錢之條件，亦屬無效，且被告係以威脅原告丙○○要
    告知原告乙○○二人關係之事，要求原告丙○○簽下系爭協
    議書，而原告丙○○亦錯誤以為被告是真心共度此生始簽下
    協議書，未料待原告丙○○將名下房屋設定抵押權予被告後
    ，被告即與另名男子至賓館尋歡，足見被告自始詐騙原告丙○○，則原告丙○○因被脅迫、詐欺而為意思表示，並依民
    法第92條前段規定，撤銷99年9月30日所為簽立該協議書之
    意思表示等語，被告則以前開情詞置辯，是本件所應審究者
    ，為系爭協議書之約定是否有違公序良俗而無效？原告丙○○主張係因錯誤而簽訂系爭協議書，並主張被告有違系爭協
    議書第1條、第4條約定，原告丙○○得依民法第92條前段及
    民法第412條第1項規定，撤銷系爭協議書之贈與契約及本件
    抵押權之設定，有無理由？茲分述如下。
五、按法律行為，有背於公共秩序或善良風俗者，無效；法律行
    為，不依法定方式者，無效；但法律另有規定者，不在此限
    。民法第72條、第73條分別定有明文。次按民法第72條所謂
    法律行為有背於公共秩序或善良風俗者無效，乃指法律行為
    本身違反國家社會一般利益及道德觀念而言。申言之，該條
    之適用應限於法律行為本身有背於公序良俗之情形而言（最
    高法院69年台上字第2603號、60年台上字第584號判例可資
    參照）。此係因該條所欲維護者並非具體之法律規範，而係
    存在於法律本身之價值體系，不使違反法律價值體系之法律
    行為在法律上具有強制性而設。是倘契約之標的本身適法，
    僅係契約當事人之意思表示有瑕疵，所涉及之法律效果應為
    有無依民法詐欺、脅迫之規定撤銷意思表示，或以侵權行為
    、債務不履行或其他規定請求損害賠償，而不得逕行適用民
    法第72條而認法律行為無效。經查，觀諸系爭協議書第1條
    、第3條、第4條係約定：「甲（即原告丙○○）、乙（即被
    告）雙方彼此承諾日後不再與第三者交往、出遊、結婚或其
    他足以破壞雙方感情之不當行為」、「甲方同意提供名下坐
    落於新北市三重區○○○路13號4樓之房屋供乙方辦理本金
    500 萬元、為期10年之抵押權設定登記。甲方並同意於雙方
    持續履行本協議10年後，若仍未與乙方結婚時，願將上開不
    動產無條件過戶予乙方」、「乙方同意不破壞甲方目前之家
    庭現狀，除經甲方同意或陪同外，乙方不得擅自與其他男、
    女朋友聯繫、交往」等情，有上述協議書影本1份附卷可稽
    ，核其內容，為雙方互負忠貞義務之約定，然因私法上法律
    行為而成立之法律關係，不以民法有明文規定者為限，苟法
    律行為之內容不違反強行規定或公序良俗，本於私法自治原
    則，仍應賦予法律上之效力，是該法律行為即系爭協議書之
    訂定本身既未違背公共秩序，縱原告主張被告係以威脅原告
    丙○○要告知原告乙○○二人關係之事，要求原告丙○○簽
    下系爭協議書，而原告丙○○亦錯誤以為被告是真心共度此
    生始簽下協議書等情為實，亦僅涉及原告得否撤銷意思表示
    之問題，尚不得逕認系爭協議書為無效，故原告主張系爭協
    議書之約定有違公序良俗而無效，尚屬無據。
六、再原告主張被告係以威脅原告丙○○要告知原告乙○○二人
    關係之事，要求原告丙○○簽下系爭協議書，而原告丙○○
    亦錯誤以為被告是真心共度此生始簽下協議書，被告亦有違
    系爭協議書第1條、第4條約定，原告丙○○得依民法第92條
    前段及民法第412條第1項規定，撤銷系爭協議書之贈與契約
    及本件抵押權之設定等語，被告則以前開情詞置辯，經查：
（一）按私文書經本人或其代理人簽名、蓋章或按指印或有法院
      或公證人之認證者，推定為真正，民事訴訟法第358條第
      1項定有明文。又當事人主張有利於己之事實者，就其事
      實有舉證之責任，民事訴訟法第277條前段定有明文，當
      事人主張其意思表示係因被詐欺或脅迫而為之者，應就其
      被詐欺或脅迫之事實，負舉證之責任，此有最高法院21年
      上字第2012號判例、同院44年臺上字第75號判例可資參照
      。查原告既主張被告係以威脅原告丙○○要告知原告乙○○二人關係之事，要求原告丙○○簽下系爭協議書，而原
      告丙○○亦錯誤以為被告是真心共度此生始簽下協議書等
      語，自應由原告就所主張上開各節負舉證之責，惟原告就
      所主張僅以原告丙○○將名下房屋設定抵押權予被告後，
      被告即與另名男子至賓館尋歡等語，據以主張被告係自始
      詐騙原告丙○○簽下協議書，則尚難認原告業已提出積極
      證據以實其說，所述已難採信。且參以原告丙○○與被告
      訂立系爭協議書時，並囑請見證人林亦書律師在場，而林
      律師為上開協議書之見證人，與原告應無恩怨、糾葛，且
      與被告亦無特殊情誼關係，衡情應無袒護被告之虞。另觀
      諸該協議書之內容，亦見其上有雙方共同同意更正刪除部
      分文字之情形，此有系爭協議書影本1份在卷可參，顯見
      原告丙○○於簽訂系爭協議書之時，應係在充分了解上開
      協議書內容之情形下，出於自由意志在該協議書上簽名、
      蓋章，自難認有何被詐欺、脅迫之情事，是縱原告丙○○
      其後另因故而有反悔簽訂協議書之情事，仍難認遽認其確
      係因被脅迫、詐欺而為意思表示，則被告辯稱雙方協議及
      簽立系爭協議書之過程，絕無原告所稱遭被告要脅、詐欺
      之情等語，尚非不可採信。
（二）次按稱和解者，謂當事人約定，互相讓步，以終止爭執或
      防止爭執發生之契約；和解有使當事人所拋棄之權利消滅
      及使當事人取得和解契約所訂明權利之效力，民法第736
      條、第737條分別定有明文。是和解契約成立後，應依該
      和解契約創設之法律關係以定當事人間之債權及債務關係
      ，至於和解成立以前之法律關係如何，概置不問。則查，
      原告丙○○固主張其已履行系爭協議書第2條之抵押權設
      定，但被告因與其他男子上賓館遭原告丙○○發現，被告
      不履行情感忠貞之負擔，原告丙○○自得依民法第412條
      第1項規定，撤銷系爭協議書之贈與契約及本件抵押權設
      定等語，惟查，原告丙○○主張於99年10月27日深夜，被
      告與男子到丁○○汽車旅館繳錢欲開房間，被告即向原告
      丙○○認錯，隔天即親自書立塗銷債權證明等語，縱確屬
      實，然觀諸被告於99年10月28日所書具塗銷債權證明之內
      容，其上已載明「‧‧‧如本人甲○○（即被告）和第三
      者再聯絡被男方發現，以及男方的家裡的人干涉女方的生
      活，願無條件塗銷，日期99年12月31日前辦理塗銷，但現
      無法親自辦理，另寫一張伍佰萬本票，特別立此塗銷債權
      證明書‧‧‧」等語，是解釋契約，固須探求當事人立約
      時之真意，不能拘泥於契約之文字，但契約文字業已表示
      當事人真意，無須別事探求者，即不得反捨契約文字而更
      為曲解。本院審酌兩造所不爭執之上開塗銷債權證明之意
      旨，堪認原告丙○○業已就所稱被告有與其他男子上賓館
      一事達成和解，並約定被告如再與第三者聯絡為原告丙○○發現，被告同意塗銷系爭抵押權登記。而查，原告丙○○既無法舉證證明被告於簽具上述塗銷債權證明之後，有
      與第三者聯絡而為其發現之情，是應認系爭抵押權擔保之
      債權仍係存在。而按抵押權為擔保物權，具有從屬性，倘
      無所擔保之債權存在，抵押權即無由成立而不生效力（最
      高法院70年度臺上字第1488號、84年度臺上字第167號判
      決參照）；在一般抵押權，必先有擔保之債權存在，而後
      抵押權始得成立，與最高限額抵押權係就將來發生之債權
      所設定，故於成立時可不必先有債權之存在者不同（最高
      法院76年度臺抗字第306號判例意旨參照）。經查，系爭
      抵押權係本於協議書而設定，而系爭協議書仍屬有效，已
      如前述，是系爭抵押權擔保之債權仍屬有效存在，則依抵
      押權之從屬性，系爭抵押權亦仍屬有效存在，是原告請求
      確認系爭抵押權所擔保之債權不存在及訴請塗銷系爭抵押
      權登記，尚屬無據，而難准許。
七、綜上所述，系爭協議書之約定並無違公序良俗而無效之情事
    ，且亦難認原告丙○○有被脅迫、詐欺而為意思表示，系爭
    抵押權所擔保之債權仍係存在，是原告丙○○自應受之拘束
    ，則原告本於民法第民法第92條前段及民法第412條第1項規
    定，請求確認被告就坐落新北市三重區○○○段663地號，
    設定權利範圍1/4之土地，暨其上建號新北市三重區○○○
    段1206號、門牌號碼新北市三重區○○○路13號4樓，設定
    權利範圍為全部之建物，於99年10月4日向新北市三重地政
    事務所設定登記（收件字號：重登字第235340號），擔保債
    權額5,000,000元之抵押權所擔保之債權不存在；及被告應
    將前項抵押權登記塗銷，尚無理由，應俱予駁回。
八、本件事證已臻明確，兩造其餘攻擊防禦方法及舉證，核與判
    決結果無影響，茲不再一一論述，併此敘明。
九、訴訟費用之依據：民事訴訟法第78條。
中　　華　　民　　國　 100　　年　　8 　　月　　26　　日
                  民事第三庭    法　官　邱靜琪
以上正本係照原本作成
如對本判決上訴，須於判決送達後20日內向本院提出上訴狀。如
委任律師提起上訴者，應一併繳納上訴審裁判費。
中　　華　　民　　國　 100　　年　　8 　　月　　26　　日
                                書記官　鄭美莉
